【裁判字號】    98,婚,206
【裁判日期】    980915
【裁判案由】    婚姻關係不存在
【裁判全文】
臺灣雲林地方法院民事判決               98年度婚字第206號
原      告  甲○○
被      告  乙○○
上列當事人間請求確認婚姻關係不成立事件，本院於中華民國98
年9 月1 日言詞辯論終結，判決如下：
    主      文
確認原告與被告間之婚姻關係不成立。
訴訟費用新臺幣參仟元由被告負擔。
    事實及理由
壹、原告起訴主張：兩造於民國（下同）88年7 月4 日結婚，並
    在婚姻關係中育有二名子女紀均頡、紀秉承，嗣於92年12月
    11日兩造協議離婚，並約定二名子女之監護權歸原告所有，
    惟離婚後被告藉要照顧二名子女為由，希望能回來，而對原
    告施加壓力，兩造遂於93年7 月22日簽立結婚證書，然該日
    實無公開宴客，亦無在場證人，該結婚證書上之簽章均係原
    告自行為之，僅持之向戶政機關為結婚登記，故兩造間婚姻
    關係並不成立，故而提起本件確認婚姻關係不成立之訴等語
    ；並聲明如主文所示。
貳、被告則以：被告不知道法律規定第二次結婚的儀式要公開，
    因為是同兩個人結婚，而確實第二次結婚沒有公開儀式，但
    我們兩造父母都知道再婚的事，而結婚證書的簽名都是原告
    所簽，印章也是他去刻的等語置辯。
參、得心證之理由:
一、按確認法律關係之訴，非原告有即受確認判決之法律上利益
    者，不得提起之，民事訴訟法第247 條第1 項前段定有明文
    。又經依戶籍法為結婚之登記者，推定其已結婚，96 年5月
    23日修正公布、97年5 月23日施行前之民法第982 條第2 項
    有明文規定。本件兩造既經依戶籍法為結婚登記，依當時有
    效之法律規定推定兩造已結婚，然原告主張兩造並未舉行結
    婚之公開儀式，兩造之婚姻關係應屬不成立，則兩造間之婚
    姻關係存否不明確，致原告在私法上之地位有不安之危險，
    而此項危險得以對於被告之確認判決除去之，因此本件有確
    認判決之法律上利益。
二、原告主張之上開事實，除據原告指述明確外，並據其提出戶
    籍謄本、離婚協議書影本、結婚證書影本等件為證。又觀以
    上開結婚證書上之結婚人、主婚人、證婚人、介紹人之書寫
    筆跡與書寫工具之寬細均顯然相近，應係屬同一人所書寫，
    且證婚人林樹香為被告母親，如其確係自行簽名，應不至於
    誤寫自己姓名為「林素香」，適足認該結婚證書上之主婚人
    、證婚人、介紹人應未親自簽章見證；另佐以被告雖以其前
    後二次婚姻均係與原告結婚，不知法律規定於再婚時亦應舉
    行公開儀式等語置辯，然就兩造未舉行公開儀式及結婚證書
    係由原告自行書寫乙節並不爭執。故依上開事證，原告之主
    張自堪信為真實。
三、次按，結婚應有公開之儀式及二人以上之證人；經依戶籍法
    為結婚之登記者，推定其已結婚，96年5 月23日修正公布、
    97年5 月23日施行前之民法第982 條定有明文。又結婚不具
    備第982 條第1 項之方式者無效，96年5 月23日公布施行前
    之民法第988 條第1 款亦定有明文。而按所謂「結婚公開之
    儀式」，法律並未明文規定儀式之形式，但應指結婚之當事
    人應行定式之儀禮，使不特定人得以共聞共見並認識其為結
    婚者而言，最高法院51年臺上字第551 號判例要旨可供參照
    。又戶籍登記記載「結婚」，雖可推定已結婚，惟此則屬舉
    證責任之轉換，是當事人自得以反證證明未履踐公開儀式及
    二人以上證人之婚姻方式，而認結婚未具備形式要件，當事
    人間之婚姻關係不成立。再者，男女雙方結婚後，嗣後因故
    協議離婚而予以離婚登記，雙方之婚姻關係即告解消，如雙
    方欲再為締結婚姻關係，仍應踐行法定公開儀式要件，倘未
    履踐該法定程式，尚不得認為已發生法律上婚姻關係。
四、經查，兩造雖曾有婚姻關係，然業經為離婚登記而告解消，
    再婚時固依戶籍法為93年7 月22日結婚之登記，然其並未依
    當時有效之法律規定舉行公開之結婚儀式，即逕行辦理結婚
    登記，依上開說明，其婚姻關係自屬不成立，原告請求確認
    兩造間之婚姻關係不成立，於法洵屬有據，應予准許。
肆、據上論斷，本件原告之訴為有理由，依民事訴訟法第78條，
    判決如主文。
中    華    民    國    98    年    9     月    15    日
                  家事法庭  法  官    潘雅惠
以上正本係照原本作成。
如對本判決上訴，須於判決送達後20日內向本院提出上訴狀（須
附繕本）並需繳納上訴費用新臺幣4,500 元。
中    華    民    國    98    年    9     月    15    日
                            書記官    陳美華


司法院資訊處製作；財團法人民間司法改革基金會備份。
